ACORDAO-COMPLETO-2481719

ACÓRDÃO 8920/2021 ATA 24/2021 - SEGUNDA CÂMARA

VISTOS, relatados e discutidos estes autos que cuidam de recurso de reconsideração interposto por Renan Lopes Souto contra o Acórdão 8676/2020-TCU-Segunda Câmara.
ACORDAM os Ministros do Tribunal de Contas da União, reunidos em Sessão da 2ª Câmara, com fundamento nos arts. 32, inciso I, e 33, da Lei 8.443/1992, e ante as razões expostas pelo Relator, em:
9.1 conhecer do recurso de reconsideração para, no mérito, negar-lhe provimento;
9.2 dar ciência desta deliberação ao recorrente.

Recurso de reconsideração interposto por Renan Lopes Souto contra decisão que julgou irregulares suas contas, com débito e multa, em razão da ausência de documentos necessários à comprovação da boa e regular aplicação de recursos transferidos mediante convênio e da não comprovação da execução do objeto.

Segunda Câmara

Município de Água Azul do Norte/PA

3. Recorrente: Renan Lopes Souto (XXX.209.282-XX)

13.1. Ministros presentes: Bruno Dantas (Presidente), Raimundo Carreiro e Jorge Oliveira (Relator).
13.2. Ministros-Substitutos convocados: Marcos Bemquerer Costa e André Luís de Carvalho.
13.3. Ministro-Substituto convocado que não participou da votação: André Luis de Carvalho.

JORGE OLIVEIRA

Ministro Raimundo Carreiro

Adoto como relatório a instrução da Serur (peça 78) , que obteve a concordância do Ministério Público junto ao TCU (peça 80) :
"INTRODUÇÃO
1.	Trata-se de recurso de reconsideração interposto por Renan Lopes Souto (peças 50 e 52) contra o Acórdão 8676/2020-TCU-Segunda Câmara, rel. Min. Raimundo Carreiro (peça 37) . A deliberação recorrida apresenta o seguinte teor:
ACORDAM os Ministros do Tribunal de Contas da União, reunidos em Sessão da Segunda Câmara, diante das razões expostas pelo Relator, em:	
9.1 julgar irregulares, nos termos dos arts. 1º, inciso I, 16, inciso III, alíneas 'b' e 'c', da Lei nº 8.443, de 1992, c/c os arts. 19 e 23, inciso III, da mesma Lei, as contas do responsável Renan Lopes Souto, condenando-o ao pagamento de R$ 100.000,00 (cem mil reais) , atualizados monetariamente e acrescidos dos juros de mora calculados a partir de 13/5/2011 até a data da efetiva quitação do débito, fixando-lhe o prazo de quinze dias, para que comprove o recolhimento da quantia mencionada aos cofres do Tesouro Nacional, nos termos do art. 23, inciso III, alínea 'a', da Lei nº 8.443, de 16 de julho de 1992, c/c o art. 214, inciso III, alínea 'a', do Regimento Interno;
9.2 aplicar ao responsável Renan Lopes Souto a multa prevista no art. 57 da Lei nº 8.443, de 1992, c/c o art. 267 do Regimento Interno, no valor de R$ 15.000,00 (quinze mil reais) , fixando-lhe o prazo de quinze dias, a contar da notificação, para que comprove, nos termos do art. 214, inciso III, alínea 'a', do Regimento Interno, o recolhimento da dívida aos cofres do Tesouro Nacional, atualizada monetariamente desde a data deste acórdão até a do efetivo recolhimento, se paga após o vencimento, na forma da legislação em vigor;
9.3 aplicar ao responsável Renan Lopes Souto a multa prevista no art. 58, inciso II da Lei nº 8.443, de 1992, c/c o art. 267 do Regimento Interno, no valor de R$ 3.500,00 (três mil e quinhentos reais) , fixando-lhe o prazo de quinze dias, a contar da notificação, para que comprove, nos termos do art. 214, inciso III, alínea 'a', do Regimento Interno, o recolhimento da dívida aos cofres do Tesouro Nacional, atualizada monetariamente desde a data deste acórdão até a do efetivo recolhimento, se paga após o vencimento, na forma da legislação em vigor;
9.4 autorizar, desde logo, a cobrança judicial das dívidas, caso não atendida a notificação, na forma do disposto no art. 28, inciso II, da Lei nº 8.443, de 1992;
9.5 autorizar, desde logo, se requerido, com fundamento no art. 28, inciso I, da Lei nº 8.443, de 1992, c/c o art. 217, §§ 1º e 2º do Regimento Interno, o parcelamento das dívidas em até 36 parcelas, corrigidas monetariamente, fixando-lhe o prazo de quinze dias, a contar do recebimento da notificação, para comprovar o recolhimento da primeira parcela, e de trinta dias, a contar da parcela anterior, para comprovar os recolhimentos das demais parcelas, devendo incidir, sobre cada valor mensal da dívida referida no item 9.1, os juros de mora devidos, na forma prevista na legislação em vigor, alertando o responsável de que a falta de comprovação do recolhimento de qualquer parcela importará o vencimento antecipado do saldo devedor, nos termos do § 2º do art. 217 do Regimento Interno;
9.6 enviar cópia deste acórdão à Procuradoria da República no Pará, nos termos do § 3º do art. 16 da Lei 8.443, de 1992, c/c o § 7º do art. 209 do Regimento Interno do TCU, para adoção das medidas cabíveis, informando-a de que seu inteiro teor, e o relatório e o voto que o precedem, podem ser acessados em www.tcu.gov.br/acordaos;
9.7 dar ciência deste acórdão ao responsável e ao Ministério do Turismo, informando-os de que seu inteiro teor, e o relatório e o voto que o precedem, podem ser acessados em www.tcu.gov.br/acordaos.
HISTÓRICO
2.	Cuidam os autos de tomada de contas especial instaurada pelo Ministério do Turismo - MTur em desfavor de Renan Lopes Souto, prefeito de Água Azul do Norte/PA (gestão: 2009/2012) , devido à falta de comprovação da boa e regular aplicação dos recursos do Convênio 784/2010 (Siconv 737596) , celebrado entre a União Federal, representada pelo MTur, e aquela municipalidade, em 12/6/2010, com vigência inicial de 12/6 a 13/8/2010 (peça 1, p. 33-51) , depois prorrogada, de ofício, até 19/7/2011 (peça 1, p. 54) .
3.	O convênio tinha por objeto o apoio à realização do evento intitulado 'I Festa Junina Arraiá da Mineração de Água Azul do Norte - PA', conforme Plano de Trabalho aprovado.
4.	Para essa finalidade, foram previstos R$ 105.000,00, sendo R$ 100.000,00 provenientes da União e R$ 5.000,00 da contrapartida municipal. Os recursos federais foram integralmente transferidos para o município mediante a ordem bancária 11OB800077, de 13/5/2011 (peça 1, p. 55) .
5.	Por intermédio do Ofício 131, o responsável encaminhou ao MTur a prestação de contas final do ajuste, que foi recebida pelo concedente em 28/11/2011 (peça 1, p. 60-61) .
6.	Após a expedição de diversos relatórios e notificações, o tomador de contas concluiu pela irregularidade das contas do responsável, devido a irregularidades na execução física e financeira do convênio (peça 1, p. 207-211) , entendimento que contou com o assentimento da Controladoria-Geral da União (peça 1, p. 237-239, 241-242) e do ministro responsável pela área (peça 1, p. 249) .
7.	No âmbito deste Tribunal, o responsável foi citado por meio do Ofício 2126/2016 (peças 10 e 17) , nos seguintes termos:
a) Conduta irregular: não saneou a prestação de contas do ajuste em tela, não apresentando:
a.1) Relatório de Execução da Receita e Despesa (Siafi/Siconv) , com base na Portaria Interministerial MPOG/MF/CGU 127/2008 12/2008 (PI 127/2008) ;
a.2) cópia do contrato de exclusividade dos artistas (Banda Baetz e Banda Ravelly) com o empresário contratado (Casteluci Produções) pelo Convenente, registrado em cartório, ressaltando que o contrato de exclusividade difere da autorização que confere exclusividade apenas para os dias correspondentes à apresentação dos artistas e que é restrita à localidade do evento, conforme Acórdão 96/2008-TCU-Plenário-TCU, c/c com a Lei 8.666/1993 e Cláusula Terceira-II-'oo' do convênio;
a.3) 'publicação da Inexigibilidade e do extrato do contrato', com base nos arts. 26, caput, e 61, p. único, da Lei 8.666/1993;
a.4) extratos bancários da conta-corrente específica, 'desde o recebimento dos recursos até o último pagamento', com base na PI 127/2008 e Cláusula Décima Segunda, Parágrafo Segundo, item 'a' do Termo de Convênio;
a.5) comprovantes bancários de pagamento ao fornecedor de serviço contratado, com base no art. 50, da PI 127/2008;
a.6) 'comprovantes de Inscrição e Situação Cadastral, bem como as Certidões Negativas (INSS, PGFN e FGTS) de todos os fornecedores contratados, emitidos para o período da vigência do convênio', documentação referente à empresa Casteluci Produções, com base no art. 29, da Lei 8.666/1993;
a.7) Declaração ou Termo de Guarda dos documentos relacionados com o convênio, conforme art. 3, § 3º e art. 58, inciso VII da PI 127/2008;
a.8) Relação de Pagamentos Efetuados (Siconv) , preenchido de acordo com o Plano de Trabalho e modelo do MTur, conforme PI 127/2008;
a.9) Relatório de Cumprimento do Objeto, preenchido de acordo com o Plano de Trabalho e modelo do MTur, conforme art. 58, inciso I, PI 127/2008 e Cláusula Décima Segunda, Parágrafo Primeiro, item 'a' do Termo de Convênio;
a.10) fotografias e/ou filmagens, visíveis, para demonstrar cada apresentação dos shows das Banda Baetz e Banda Ravelly durante o evento objeto do convênio a 'I Festa Junina Arraiá da Mineração de Água Azul do Norte - PA', de modo que com essas mídias possam se identificar o referido evento com faixas, painéis, o nome da prefeitura convenente e a logomarca do MTur, contrariando a Cláusula Décima Segunda, Parágrafo Segundo, itens 'e' e 'f' do Termo do Convênio;
a.11) publicação em jornais, revistas ou reportagens televisivas, caso tenha havido, que comprovem a realização do evento 'I Festa Junina Arraiá da Mineração de Água Azul do Norte - PA', em atendimento à Cláusula Décima Segunda, Parágrafo Segundo, item 'k' do Termo do Convênio;
a.12) documentos de liquidação, legíveis, a exemplo de notas fiscais inseridas no Sinconv, devendo reapresentar nota (s) fiscal (s) do (s) serviço (s) efetivamente efetuado (s) contendo número do convênio, detalhamento dos serviços prestados e carimbo de atesto, Cláusula Décima Segunda, Parágrafo Segundo, item 'g' do Termo do Convênio.
8.	Porém, a unidade técnica de origem concluiu pela necessidade de citação complementar e audiência do responsável, realizadas por meio do Ofício TCU/Seproc 14711/2019, nos seguintes termos (peças 26 e 28) :
Citação:
a) Irregularidade: ausência de comprovação de que as empresas que não detinham direitos de exclusividade, contratadas irregularmente por inexigibilidade, pagaram o cachê de bandas ou cantores que realizaram o evento.
Normas infringidas: Art. 70, parágrafo único, da Constituição Federal de 1988; art. 93, do Decreto-lei 200, de 25 de fevereiro de 1967; art. 50, §3º, da Portaria Interministerial 127/2008, Acórdão 96/2008-TCU-Plenário, Acórdão 1435/2017-TCU-Plenário e Termo do Convênio (cláusula terceira, item II, alíneas 'oo' e 'pp') .
Conduta: não apresentar notas fiscais e recibos (ou outros documentos equivalentes) emitidos em nome das bandas e cantores e assinados por seus representantes legais ou pelos seus empresários exclusivos, sendo essa representação ou exclusividade registrada em cartório.
Nexo de causalidade: A conduta impediu comprovar o nexo entre objeto pactuado no convênio e os recursos federais destinados a esse ajuste, de modo que se caracterizou a impossibilidade de que se comprovasse a boa e regular gestão de recursos repassados.
Culpabilidade: Não há excludentes de ilicitude, de culpabilidade e de punibilidade. É razoável supor que o responsável tinha consciência da ilicitude de sua conduta. Era exigível conduta diversa da praticada.
	VALOR ORIGINAL (R$) 
	DATA DA OCORRÊNCIA

	100.000,00
	13/5/2011

Audiência:
Irregularidade: Contratação indevida por inexigibilidade de empresa intermediária de bandas e artistas para execução do objeto do Convênio 784/2010/Mtur.
Normas infringidas: Art. 70, parágrafo único, da Constituição Federal de 1988; art. 93, do Decreto-lei 200, de 25 de fevereiro de 1967; art. 50, §3º, da Portaria Interministerial 127/2008, Acórdão 96/2008-TCU-Plenário, Acórdão 1435/2017-TCU-Plenário e Termo do Convênio (cláusula terceira, item II, alíneas 'oo' e 'pp') .
Conduta: Contratar por inexigibilidade de licitação a empresa Casteluci Produções para fornecer os serviços referentes às atrações artísticas, em afronta ao Acórdão 96/2008-TCU-Plenário, que exige, quando da contratação de artistas consagrados, enquadrados na hipótese de inexigibilidade prevista no inciso III do art. 25 da Lei 8.666/1993, por meio de intermediários ou representantes, que seja apresentada cópia do contrato de exclusividade dos artistas com o empresário contratado, registrado em cartório e não sendo restrita a data e a evento (e local) específico.
Nexo de causalidade: A conduta impediu comprovar o nexo entre objeto pactuado no convênio e os recursos federais destinados a esse ajuste, de modo que se caracterizou a impossibilidade de que se comprovasse a boa e regular gestão de recursos repassados
Culpabilidade: Não há excludentes de ilicitude, de culpabilidade e de punibilidade. É razoável supor que o responsável tinha consciência da ilicitude de sua conduta. Era exigível conduta diversa da praticada.
9.	O responsável apresentou alegações de defesa (peças 20 e 30) . Após a análise dos argumentos apresentados, foi proferido o Acórdão 8676/2020-TCU-Segunda Câmara, por meio do qual, como visto acima, suas contas foram julgadas irregulares, com condenação ao pagamento de débito correspondente ao valor integral dos recursos federais repassados e das multas dos arts. 57 e 58, inc. II, da Lei 8.443/1992.
10.	À vista disso, inconformado, o responsável Renan Lopes Souto interpõe recurso de reconsideração, que é objeto do presente exame.
EXAME DE ADMISSIBILIDADE
11.	Reitera-se o exame preliminar de admissibilidade (peça 53) , acolhido por despacho da então relatora, Exma. Ministra Ana Arraes, que conheceu do recurso, suspendendo os efeitos dos itens 9.1, 9.2, 9.3 e 9.4 do acórdão recorrido (peça 55) .
EXAME técnico
12.	Delimitação
12.1.	A presente instrução tem por objeto apreciar:
a)	em preliminar, a prescrição das pretensões punitiva e de ressarcimento;
b)	no mérito, a comprovação da execução física e financeira do convênio examinado.
PRELIMINAR
13.	A prescrição das pretensões punitiva e de ressarcimento.
13.1.	Alegações (peça 50) :
13.2.	A prescrição da ação punitiva da Administração Pública é regulada pela Lei 9.873/1999, conforme já decidido pelo Supremo Tribunal Federal (MS 32201, public. 7/8/2017, e Tema 899 da repercussão geral) .
13.3.	O convênio teve vigência prorrogada de ofício até 19/07/2011, com data limite para a prestação de contas até 18/8/2011. O Tribunal de Contas da União somente procedeu à citação do recorrente em 30/11/2016, ultrapassando, portanto, o prazo de cinco anos fixado pela referida lei para que o fizesse.
13.4.	Análise:
13.5.	No exame da prescrição, a Serur tem adotado os entendimentos detalhados na peça 77, que contém estudo e pronunciamentos anteriores da secretaria sobre o tema. Nessas manifestações estão desenvolvidas as seguintes premissas, que serão utilizadas no presente exame:
	a)  ao julgar o RE 636886, o STF conferiu nova interpretação ao art. 37, § 5º, da Constituição Federal, fixando a tese de que 'é prescritível a pretensão de ressarcimento ao erário fundada em decisão de Tribunal de Contas';
	b)  as pretensões punitiva e de ressarcimento devem observar o mesmo regime na atividade de controle externo, dado o objetivo comum da prescrição, de fixar prazo para o Tribunal de Contas agir, para caracterizar o ilícito, identificar seu autor, dimensionar as consequências da conduta e impor as consequências legais, independentemente de tais consequências terem natureza punitiva ou ressarcitória;
	c)  até que sobrevenha norma específica, entende-se que a prescrição das pretensões punitiva e de ressarcimento, no processo de controle externo, deve observar o regime da Lei 9.873/1999, na linha dos recentes pronunciamentos do STF a respeito. Assim, sem prejuízo de se realizar o exame da prescrição também segundo o prazo decenal previsto no Código Civil, o critério adotado, na formulação da proposta de encaminhamento, será o da Lei 9.873/1999.
	Análise da prescrição segundo os critérios do Código Civil
13.6.	No que se refere à pretensão punitiva, o TCU tem tradicionalmente aplicado os critérios definidos no Acórdão 1441/2016-TCU-Plenário, que, em incidente de uniformização de jurisprudência, orientou-se pela aplicação do Código Civil. Por esse acórdão, em linhas gerais, a prescrição subordina-se ao prazo geral de dez anos (CC, art. 205) , contado a partir da data da entrega da prestação de contas ou do dia seguinte ao término do prazo final para a entrega (a que ocorrer primeiro) e interrompido pelo ato que ordenar a citação, a audiência ou a oitiva da parte.
13.7.	No caso em exame, não ocorre a prescrição segundo esses critérios, uma vez que a citação do responsável foi ordenada em 10/11/2016 (despacho do Ministro Relator, à peça 9) , menos de dez anos depois do término do prazo de 30 dias após o último pagamento efetuado, em 17/6/2011, conforme previsto na Cláusula 12ª do convênio (peça 1, p. 46, e peça 52, p. 56) .
13.8.	Note-se que esse termo inicial é mais favorável ao recorrente (porque anterior) do que as datas da entrega da prestação de contas (28/11/2011, cf. peça 1, p. 60-61) ou do dia seguinte ao término do prazo final para a entrega (18/8/2011, cf. Cl. 4ª, § 3º, do convênio, à peça 1, p. 39, e peça 1, p. 54) .
13.9.	Assim, conclui-se que não está prescrita a possibilidade de aplicação de multa, de acordo com os parâmetros do Código Civil, conforme explicitados no Acórdão 1441/2016-TCU-Plenário.
	Análise da prescrição pelo regime da Lei 9.873/1999
13.10.	Para aplicação das premissas fixadas na Lei 9.873/1999 ao caso em exame, é preciso considerar os seguintes parâmetros:
	Termo inicial:
13.11.	Em seu art. 1º, a Lei 9.873/1999 determina que o prazo prescricional se inicia a partir 'da data da prática do ato ou, no caso de infração permanente ou continuada, do dia em que tiver cessado'. No caso de convênios e instrumentos congêneres, a prescrição do ressarcimento só começa a fluir a partir do momento em que forem prestadas as contas, mesmo que já esteja vencido o prazo para tanto, ou da data do primeiro ato de apuração do fato omissivo, o que ocorrer primeiro (como enfatizado pelo STF no voto do ministro Roberto Barroso, no MS 32201, assim como no voto do ministro Gilmar Mendes, no RE 636886) .
13.12.	Segundo esse critério, considerando que, no caso, se trata de convênio, o termo inicial de prescrição deu-se em 28/11/2011, quando a prestação de contas foi apresentada, intempestivamente ao concedente (peça 1, p. 60-61) .
	Prazo:
13.13.	A Lei 9.873/1999 apresenta um prazo geral, de cinco anos (art. 1º) , e um prazo especial, previsto no art. 1º, § 2º, a saber: 'quando o fato objeto da ação punitiva da Administração também constituir crime, a prescrição reger-se-á pelo prazo previsto na lei penal'. Porém, o Superior Tribunal de Justiça possui sólida jurisprudência no sentido de que a 'pretensão punitiva da Administração Pública em relação a infração administrativa que também configura crime em tese somente se sujeita ao prazo prescricional criminal quando instaurada a respectiva ação penal' (REsp 1116477/DF, relator Min. Teori Albino Zavascki, 1ª Turma, DJe 22/8/2012) . Como não se tem notícia da propositura de ação penal contra o responsável acerca dos fatos de que se trata no presente processo, fica afastada essa possibilidade.
	Prescrição intercorrente:
13.14.	Nos termos do art. 1º, § 1º, da Lei 9.873/1999, opera-se a prescrição intercorrente se o processo ficar paralisado por mais de três anos, aguardando 'julgamento ou despacho'.
13.15.	Note-se que há correlação entre essa hipótese e as causas de interrupção da prescrição do art. 2º. Com efeito, uma vez interrompida a prescrição por alguma das hipóteses do art. 2º, o processo não pode ficar inativo, sem qualquer inovação processual relevante, por mais de três anos.
13.16.	A finalidade da prescrição intercorrente, com seu prazo próprio, é a de assegurar a eficiência e celeridade nas apurações administrativas. Seria contrária a essa finalidade a paralisação injustificada do processo por período maior que o triênio estabelecido para a hipótese.
	Interrupções:
13.17.	No regime da Lei 9.873/1999, verificam-se causas interruptivas da prescrição, listadas a seguir:
	1) Interrupção por ato inequívoco de apuração do fato ou por ato que promove o andamento do processo: trata-se da interrupção da prescrição 'por qualquer ato inequívoco, que importe apuração do fato' (Lei 9.873/1999, art. 2º, II) ou por atos que evitam a paralisação do processo, prevenindo a prescrição intercorrente, como despacho e julgamento (Lei 9.873/1999, art. 1º, § 1º) . No caso, por esse fundamento, a prescrição foi interrompida, entre outros:
1.1)	pela instauração de tomada de contas especial pelo MTur, em 22/11/2011 (peça 1, p. 5) ;
1.2)	pelo Ofício CGCV/SPOA/SE/MTur 4876, de 27/11/2013, comunicado ao recorrente por meio de edital publicado em 8/12/2013 (peça 1, p. 139-140 e 143) , que o notificou da ocorrência de irregularidades no convênio considerado e cobrou a devolução dos recursos transferidos;
1.3)	pela autuação da presente TCE neste tribunal, em 27/11/2015 (cf. sistema e-TCU) ;
1.4)	pelo despacho da Secex/PA que autorizou a prorrogação de prazo para apresentação de alegações de defesa pelo responsável, autuado em 23/1/2017 (peça 18) .
	2)	Interrupção pela citação ou audiência do acusado: trata-se da interrupção da prescrição 'pela notificação ou citação do indiciado ou acusado, inclusive por meio de edital' (Lei 9.873/1999, art. 2º, I) . No caso, por esse fundamento, a prescrição foi interrompida em 12/12/2016, pela primeira citação (peças 10 e 17) , e em 6/1/2020, pela citação complementar e audiência (peças 26 e 28) .
	3)	Interrupção pela decisão condenatória recorrível (Lei 9.873/1999, art. 2º, inciso III) : por esse fundamento, houve a interrupção em 18/8/2020, data da sessão em que foi proferido o acórdão condenatório (peça 37) .
13.18.	Verifica-se, portanto, que o termo inicial de prescrição, em 28/11/2011, foi precedido pela instauração de tomada de contas especial pelo MTur, em 22/11/2011. Depois, o prazo de cinco anos foi interrompido pela expedição de ofício pelo MTur, em 8/12/2013, e pela autuação da presente TCE por este Tribunal, em 27/11/2015.
13.19.	O responsável foi citado pela primeira vez no ano seguinte, em 12/12/2016, a secretaria especializada autuou despacho de prorrogação de prazo para apresentação de alegações de defesa pouco depois, em 23/1/2017, nova citação ocorreu menos de três anos depois disso, em 6/1/2020, e o acórdão condenatório foi proferido nesse mesmo ano, em 18/8/2020.
13.20.	Evidencia-se, portanto, que o presente feito não ficou paralisado por mais de três anos, pendente de julgamento ou despacho.
13.21.	Assim, demonstra-se que não haverá incidência da prescrição punitiva, seja a geral, seja a intercorrente, caso se adote como referência a Lei 9.873/1999, o que impõe como consequência, partindo-se da premissa de que a pretensão de ressarcimento segue as mesmas balizas, a conclusão de que também será não será viável a condenação ao ressarcimento dos prejuízos apurados nos autos.
	Conclusão sobre a prescrição
13.22.	No presente processo, por conseguinte, não haverá a ocorrência da prescrição, quer se adote o Código Civil ou a Lei 9.873/1999 como fundamento para análise.
MÉRITO
14.	A comprovação da execução física e financeira do convênio examinado.
14.1.	Alegações (peça 50) :
14.2.	O convênio atingiu sua finalidade, pois os shows previstos foram realizados, conforme notas fiscais, notas de empenho e termo de conclusão do convênio anexados à defesa do recorrente [peça 52].
14.3.	O due process of law, garantia fundamental erigida pelo constituinte originário, com o status de cláusula pétrea, é embrionário de dois outros princípios, o da RAZOABILIDADE e o da PROPORCIONALIDADE, que devem nortear a atuação do administrador e do próprio julgador (Lei 9.784/1999, art. 2º) .
14.4.	O recorrente não agiu com dolo em momento algum e saneou todas as irregularidades apontadas no relatório técnico, mediante a apresentação de cópias de [peça 52]: tela do Siconv e extrato do convênio [p. 26-36]; contrato de prestação de serviços artísticos e carta de exclusividade com as bandas [p. 37-42, 70-72]; publicação do extrato do convênio [p. 43]; extrato bancário da conta do convênio do 06/2010 até 08/2011 [p. 44-59]; nota de empenho e ordem de pagamento [p. 60-61]; Cadastro Nacional de Pessoa Jurídica e Guia de Recolhimento de ISSQN - 2011 [p. 65-68]; termo de compromisso de manter os documentos contábeis relacionados ao convênio [p. 73]; Relação de Solicitação/Comprovação de Pagamentos - OGU [p. 74]; relatório de cumprimento de objeto [p. 75]; fotografias que comprovam a participação das bandas Baetz e Ravelly no evento [p. 76-81]; publicações em jornais confirmando a realização do evento [não constam]; documentos de liquidação; nota fiscal [p. 62-64]; e relatório de execução físico-financeira [p. 112].
14.5.	Não há possibilidade de incluir em tomada de contas o referido gestor, uma vez que a prestação de contas ainda está em análise.
14.6.	Análise:
14.7.	Em sua parte argumentativa, a peça recursal se limita a afirmar que o objeto do convênio foi realizado e a tecer considerações sobre o devido processo legal e sobre os princípios da razoabilidade e da proporcionalidade, sem esclarecer qual a conexão entre esses aspectos.
14.8.	Objetivamente, apenas reapresenta a documentação que já fora anexada aos autos na resposta à citação do recorrente, constante à peça 20, p. 26-132. Ocorre que essa documentação já havia sido examinada pela unidade técnica de origem, nos seguintes termos (peça 39, p. 12) :
28.2.2.	A execução física do convênio 784/2010 Mtur (...) não foi comprovada, considerando que:
28.2.2.1.	as fotografias e/ou filmagens encaminhadas pela defesa (peça 20, p. 76-81) não são capazes de identificar o evento (I Festa Junina Arraiá da Mineração de Água Azul do Norte - PA) , pois não mostram faixas, painéis, com o nome do evento e da prefeitura e a logomarca do Mtur;
28.2.2.2.	não foram apresentadas publicação em jornais, revistas ou reportagens televisivas.
28.2.3.	Dessa forma, rejeitam-se os argumentos dos responsáveis, pois não lograram êxito em comprovar a execução física com fotos/filmagens e reportagens (...) .
14.9.	Tendo em vista que nenhum documento novo foi anexado ao presente recurso, nada há a objetar ou acrescentar a essas considerações, pois continua a não haver prova alguma de que os eventos previstos tenham sido efetivamente realizados em datas e locais compatíveis com os previstos no plano de trabalho do convênio considerado.
15.	Não procede a alegação de que a prestação de contas ainda esteja em análise, tendo em vista que foram consideradas irregulares pelo concedente, pela CGU e por este Tribunal e que não houve qualquer fato novo que modificasse essa situação. É equivocada, portanto, a informação que consta do Siconv (acessado nesta data) de que o convênio estaria na situação de 'Prestação de contas enviada para Análise'.
15.1.	Por fim, importa registrar que a representante do recorrente formulou pedido de sustentação oral na sessão de julgamento do presente recurso, que deve ser deferido, com fundamento no art. 3º da Portaria TCU 239/2000 c/c art. 141, § 4º, do RI/TCU.
CONCLUSÃO
16.	Das análises anteriores, conclui-se que:
a)	o Supremo Tribunal Federal, no julgamento do RE 636886, conferiu nova interpretação ao art. 37, § 5º, da Constituição Federal, fixando a tese de que 'é prescritível a pretensão de ressarcimento ao erário fundada em decisão de Tribunal de Contas';
b)	o Código Civil e a Lei 9.873/1999 constituem as duas alternativas que, de forma mais consistente, polarizam os debates acerca do regime de prescrição a ser observado no processo de controle externo;
c)	na situação em exame, não ocorre prescrição, quer se adote o Código Civil ou a Lei 9.873/1999 como fundamento para análise;
d)	tendo em vista que nenhum documento novo foi anexado ao presente recurso continua a não haver prova alguma de que os eventos previstos tenham sido efetivamente realizados em datas e locais compatíveis com os previstos no plano de trabalho do convênio considerado;
e)	não procede a alegação de que a prestação de contas ainda esteja em análise, tendo em vista que foram consideradas irregulares pelo concedente, pela CGU e por este Tribunal e que não houve qualquer fato novo que modificasse essa situação.
17.	Com base nessas conclusões, propõe-se o conhecimento do recurso interposto para que lhe seja negado provimento.
PROPOSTA DE ENCAMINHAMENTO
18.	Ante o exposto, submete-se à consideração superior a presente análise do recurso de reconsideração interposto por Renan Lopes Souto contra o Acórdão 8676/2020-TCU-Segunda Câmara, propondo-se, com fundamento nos arts. 32, inciso I, e 33, da Lei 8.443/1992 c/c o art. 285, caput e § 1º, do RI/TCU:
a)	conhecer do recurso e, no mérito, negar-lhe provimento;
b)	deferir o pedido de sustentação oral formulado pela representante do recorrente, nos termos do art. 168 do RI/TCU, devendo proceder-se à sua notificação nos moldes previstos no art. 3º da Portaria TCU 239/2000 c/c art. 141, § 4º, do RI/TCU;
c)	dar conhecimento ao recorrente e aos demais interessados da decisão que vier a ser prolatada."
	É o relatório.

Danielle Barbosa Silva Pereira (21.052/OAB-PA) e outros, representando Renan Lopes Souto

Subprocurador-Geral Lucas Rocha Furtado

TOMADA DE CONTAS ESPECIAL. CONVÊNIO. AUSÊNCIA DE DOCUMENTOS NECESSÁRIOS À COMPROVAÇÃO DA BOA E REGULAR UTILIZAÇÃO DOS RECURSOS TRANSFERIDOS. NÃO COMPROVAÇÃO DA EXECUÇÃO DO OBJETO. CONTAS IRREGULARES. DÉBITO. MULTA. RECURSO DE RECONSIDERAÇÃO. CONHECIMENTO. INSUFICIÊNCIA DOS ARGUMENTOS. NÃO PROVIMENTO.

TOMADA DE CONTAS ESPECIAL (TCE)

Secretaria de Recursos (Serur)

Ante o cumprimento dos requisitos de admissibilidade, o recurso interposto por Renan Lopes Souto contra o Acórdão 8676/2020-TCU-Segunda Câmara pode ser conhecido pelo Tribunal. Por meio do referido acórdão foram julgadas irregulares as contas do ora recorrente, com aplicação de multas fundamentadas nos arts. 57 e 58, inciso II, da Lei 8.443/92, devido à não comprovação da boa e regular aplicação dos recursos do Convênio 784/2010, celebrado entre a União, representada pelo Ministério do Turismo, e o Município de Água Azul do Norte/PA, cujo objeto era o apoio à realização do evento "I Festa Junina Arraiá da Mineração de Água Azul do Norte/PA".
2. Conforme consta do voto do Relator da deliberação recorrida, Ministro Raimundo Carreiro, "o responsável foi citado por não ter saneado a prestação de contas com documentos faltantes e por não ter comprovado o nexo de causalidade entre a utilização dos recursos e a execução do objeto. Foi chamado em audiência para justificar a contratação por inexigibilidade de licitação indevida de empresa intermediária de bandas e de artistas". 
3. Em seu recurso, o recorrente alega, em síntese, que:
a) preliminarmente, teria ocorrido a prescrição das pretensões punitiva e ressarcitória;
b) no mérito, teria havido a comprovação da execução física e financeira do convênio examinado.
4. Ao analisar o recurso, a Serur concluiu por sua improcedência, conclusão que teve a anuência do Ministério Público junto ao TCU e com a qual também me alinho, pelos motivos aduzidos pela Serur, aos quais acrescento as seguintes considerações.
5. A pretensão punitiva do TCU, segundo decidido pelo Acórdão 1441/2016-TCU-Plenário, Relator Min. Benjamin Zymler, que uniformizou a jurisprudência acerca dessa questão, subordina-se ao prazo geral de prescrição indicado no art. 205 do Código Civil, que é de dez anos, contado da data de ocorrência da irregularidade sancionada, nos termos do art. 189 do Código Civil, sendo este prazo interrompido pelo ato que ordenar a citação, a audiência ou a oitiva dos responsáveis.
6. No caso em exame, não ocorreu a prescrição segundo esses critérios, uma vez que a citação do responsável foi ordenada em 10/11/2016 (peça 9) e o término do prazo de 30 dias após o último pagamento efetuado se deu em 17/6/2011, não tendo sido atingido, assim, o limite de dez anos.
7. Quanto à pretensão ressarcitória, em razão da decisão proferida pelo Supremo Tribunal Federal no RE 636.886, no sentido de considerar "prescritível a pretensão de ressarcimento ao erário fundada em decisão de Tribunal de Contas" (Tema 899) , registro que, por não ser possível extrapolar os parâmetros normativos empregados pelo STF para solução do problema enfrentado no RE 636.886, e dada a imprescindibilidade da fixação definitiva de orientações acerca da aplicação do Tema 899, o que só acontecerá com o julgamento dos embargos de declaração opostos naquele Extraordinário, inclino-me, até que isso ocorra, a manter a interpretação adotada pela Corte Suprema, em 2008, no Mandado de Segurança - MS 26.210,  oportunidade em que foi fixada tese da imprescritibilidade das ações de ressarcimento ao erário, e na Súmula TCU 282, cujo conteúdo é no mesmo sentido.
8. Superadas essas preliminares, verifico que, quanto ao mérito, o recorrente apenas afirma que o objeto do convênio foi realizado e apresenta considerações sobre o devido processo legal e sobre os princípios da razoabilidade e da proporcionalidade, sem deixar clara qual a relação entre esses tópicos. No mais, reapresenta documentação que já fora juntada, analisada e refutada anteriormente, dada sua incapacidade de comprovar a execução física do convênio.  
9. Diante disso, não tendo sido apresentados elementos capazes de alterar a deliberação recorrida, deve-se negar provimento ao recurso em exame. 
Ante o exposto, voto por que o Tribunal adote o acórdão que ora submeto a este Colegiado.
TCU, Sala das Sessões, em 13 de julho de 2021.
JORGE OLIVEIRA 
Relator